臺灣高等法院臺中分院刑事判決
111年度上易字第463號
上  訴  人  
即  被  告  賓致超


上列上訴人因侵占案件，不服臺灣苗栗地方法院110年度易字第4
58號中華民國111年4月27日第一審判決（起訴案號：臺灣苗栗地
方檢察署110年度偵緝字第223號），提起上訴，本院判決如下：
　　主    文
原判決撤銷。
賓致超犯竊盜罪，處有期徒刑伍月，如易科罰金，以新臺幣壹仟
元折算壹日。未扣案犯罪所得機車電瓶壹個沒收，於全部或一部
不能沒收或不宜執行沒收時，追徵其價額。
    犯罪事實
一、賓致超於民國109年11月1日0時30分許，因自己所騎乘之車
    牌號碼000-000號普通重型機車電瓶沒電，在苗栗縣○○鎮○○
    路000號之全家便利商店，向擔任該超商店員之許安萱借用
    其所有之車牌號碼000-0000號普通重型機車過電，經許安萱
    同意後，隨即打其開前揭機車之後車廂供賓致超以電線接觸
    過電。而後賓致超趁許安萱返回店內未注意之際，竟意圖為
    自己不法之所有，基於竊盜之犯意，將其機車內已損壞之電
    瓶，與許安萱機車內可正常使用之電瓶對調，以此方式竊取
    許安萱之電瓶，並將之裝入己有之機車內後騎乘離去。
二、案經許安萱訴由苗栗縣警察局竹南分局報告臺灣苗栗地方檢
    察署檢察官偵查起訴。
　　理    由
一、證據能力：
  ㈠本判決以下所引用上訴人即被告賓致超（下稱被告）以外之
    人於審判外之陳述，檢察官、被告均不爭執其證據能力，迄
    本院言詞辯論終結前亦均未聲明異議，本院審酌上開證據資
    料作成時之情況，尚無違法不當及證明力明顯過低之瑕疵，
    認為以之作為證據應屬適當，依刑事訴訟法第159條之5規定
    ，均有證據能力。
　㈡本判決下述所引用之非供述證據，與本案均具有關聯性，且
    均係依法定程序合法取得，而查無依法應排除其證據能力之
    情形，復經本院依法踐行證據調查程序，自均得作為本院認
    事用法之依據。 
二、認定犯罪事實所憑之證據及理由： 
　　被告未於本院審理時到庭陳述，依其刑事聲明上訴狀所載，
    被告否認犯罪。然被告於原審坦承其有於前開時、地，將告
    訴人許安萱之電瓶裝入己有之機車內，並將己有已損壞之電
    瓶放置在告訴人之機車內，惟矢口否認有何犯罪行為，辯稱
    ：伊當時已和告訴人達成合意，要用伊已損壞之電瓶來交換
    告訴人之電瓶，並補貼告訴人新臺幣（下同）500元，且伊
    已將500元放在告訴人之機車後車廂內云云。經查：
　㈠被告於前開時、地，有將告訴人之電瓶裝入己有之車號000-0
    00號機車內，並將己有已損壞之電瓶放置在告訴人之車號00
    0-0000號機車內，而後騎乘己有之機車離去等情，業據被告
    於偵訊及原審審理中供述明確（見偵緝卷第45至47頁，原審
    卷第123至124頁），核與告訴人於警詢及偵訊中證述之情節
    相符（見偵卷第9至12頁，偵緝卷第63至64頁），並有監視
    器錄影畫面擷圖9張附卷可稽（見偵卷第26至30頁），是此
    部分之事實，首堪認定。
　㈡被告雖辯稱伊有與告訴人達成交換電瓶之合意云云，惟被告
    係以其機車沒電、無法發動為由，因而向告訴人借用機車過
    電，告訴人方應允供被告過電等情，業據告訴人於偵訊中證
    述明確（見偵緝卷第63頁），且經原審勘驗卷附監視器錄影
    光碟，聽取案發當下被告與告訴人之對話後，亦已確認被告
    在上開時、地，確僅有向告訴人表示其機車電瓶損壞，因而
    詢問告訴人有無騎乘機車，能否供其借電以過電，告訴人遂
    應允後打開機車後車廂供被告過電，但過程中並無任何被告
    與告訴人達成交換電瓶合意之情形，此有原審勘驗筆錄1份
    在卷可查（見原審卷第125頁），堪認被告在案發當下確係
    以其機車電瓶損壞沒電為由，向告訴人借用機車過電，告訴
    人方在應允後，打開機車後車廂供被告過電，故被告辯稱伊
    有與告訴人達成交換電瓶之合意云云，顯係臨訟置辯，委無
    足採。
　㈢被告雖另辯稱其有放置500元在告訴人之機車後車廂內云云，
    惟依告訴人於偵訊中明確證稱：被告沒有在伊機車後車廂內
    放置500元等語（見偵緝卷第64頁），於本院準備程序中亦
    稱：被告沒有說過過電要給我錢等語（見本院卷第41頁），
    且經檢視警方所拍攝之現場照片（見偵卷第25頁），亦可見
    告訴人機車之後車廂內確未置有500元現金，而足徵被告前
    開辯語並非實情。況且告訴人在工作結束後既仍有騎乘機車
    之需求，則告訴人在明知被告所有之電瓶已損壞之狀況下，
    又豈會同意被告以500元及已損壞之電瓶，與其交換告訴人
    自認價值達2,000元之完好電瓶（見偵卷第10頁），因而蒙
    受財產上之損失及無法使用機車之不利益。此外，案發當下
    既時值深夜，衡情斯時超商之來客量非多，故被告倘確如其
    所述有意補貼金錢予告訴人者，其大可直接走入超商內與告
    訴人洽談此事，並當面交付500元現金予告訴人收受，縱告
    訴人正因工作而暫時忙碌，被告亦可在超商內稍事等待，殊
    無捨此不為而將500元現金逕自留置在機車後車廂內之必要
    ，凡此在在足彰被告前開辯語係臨訟杜撰之詞，實非可採。
    　　
　㈣按侵占行為係指將自己持有他人之物，以易持有為所有之意
    思，加以侵占入己。易言之，必他人之物在自己實力支配下
    ，始有成立侵占可能。倘標的物仍在他人實力支配下，而乘
    他人不注意之際，取之而置於自己實力支配下，則應屬竊盜
    行為。本件被告係以其機車電瓶損壞沒電、無法發動為由，
    向告訴人借用機車過電，告訴人應允供被告過電後，隨即打
    開機車後車廂供被告過電，並返回店內，已如上述。參以告
    訴人於本院準備程序陳稱：當初他（指被告）說要用我的機
    車過電，他有工具，用線過電，我把機車座椅掀起來讓他過
    電，我沒有要把我的電池拿起來，只是要讓他用電線連結電
    池去過電，如果我整顆借他，我會沒有辦法騎車回家等語（
    見本院卷第40頁）。足認告訴人雖打開其機車後車廂供被告
    過電，並返回店內，然其機車內之電瓶並未脫離告訴人之實
    力支配範圍，被告趁告訴人不注意之際，即將該機車之電瓶
    與其機車之電瓶調換，隨即騎乘其機車離去，顯然係竊取告
    訴人之機車電瓶無訛，被告主觀上有不法所有之意圖，至為
    顯然。告訴人之機車電瓶既自始未為被告所持有，被告自無
    加以侵占可能，是公訴人認被告應成立侵占犯行，容有誤會
    ，附此敘明。
　㈤綜上，被告所辯，無非卸責之詞，要無可採。本案事證明確
    ，被告上揭犯行洵堪認定，應依法論科。
三、論罪：核被告所為，係犯刑法第320條第1項之竊盜罪。公訴
    人認被告係犯刑法第335條第1項之侵占罪，尚有未洽。然起
    訴書所載之基本社會事實同一，且經本院於審理時告知上開
    竊盜罪名，以保障被告之訴訟防禦權，爰依法變更起訴法條
    。
四、原審對被告論罪科刑，固非無見。然依卷內證據，被告所為
    應成立竊盜罪，已如前述。原審未予詳查，遽認被告之行為
    構成侵占罪，不無違誤。被告上訴，猶執陳詞，否認犯罪，
    固無理由，然原判決既有上述可議之處，自無可維持，應由
    本院將原判決撤銷改判。爰審酌被告貪圖私利，利用不相識
    之告訴人善意供其過電之機會，竟趁告訴人不注意之際，竊
    取告訴人之機車電瓶，徒留告訴人於發覺後支出甚多之勞力
    、時間、費用，以面對並處理後續機車修繕等相關事宜，觀
    其行為不僅侵害告訴人之財產法益，復造成告訴人之勞費負
    擔，甚且因利用他人之純粹善意，因而嚴重戕害人與人間之
    互信基礎，所為應嚴予非難，及其所竊取之電瓶價值非多，
    被告犯後飾詞狡辯，否認犯罪，迄今亦未與告訴人達成和解
    並賠償其損害乙節，可見被告犯後態度欠佳。再衡諸被告之
    前科素行，並兼衡其於審理中自陳學歷為高中肄業，現從事
    電子業，家中尚有父母需其扶養等語（見原審卷第147至148
    頁）之智識程度、家庭與生活狀況等一切情狀，量處如主文
    第二項所示之刑，併諭知易科罰金之折算標準，以資警惕。
五、沒收部分：
    按犯罪所得，屬於犯罪行為人者，沒收之；前二項之沒收，
    於全部或一部不能沒收或不宜執行沒收時，追徵其價額。刑
    法第38條之1第1項前段、第3項分別定有明文。查被告所竊
    取之機車電瓶1個為其犯罪所得，而此部分犯罪所得雖未據
    扣案，但為貫徹任何人皆不能保有犯罪所得之立法原則，本
    院自應依前揭規定對之宣告沒收，並於全部或一部不能沒收
    或不宜執行沒收時，追徵其價額。　　
六、據上論結，應依刑事訴訟法第369條第1項前段、第364條、
    第299條第1項前段、第300條，判決如主文。
本案經檢察官邱舒虹提起公訴，檢察官陳惠珠到庭執行職務。
中　　華　　民　　國　　111 　年　　8 　　月　　3 　　日
　　　　　　　刑事第五庭　審判長法　官　鄭永玉
　　　　　　　　　　　　　　　　法　官　周莉菁
　　　　　　　　　　　　　　　　法　官　許文碩
以上正本證明與原本無異。
不得上訴。

　　　　　　　　　　　　　　　　書記官　林育萱

中　　華　　民　　國　　111 　年　　8 　　月　　3 　　日

附錄本案論罪科刑法條：
中華民國刑法第320條
意圖為自己或第三人不法之所有，而竊取他人之動產者，為竊盜
罪，處五年以下有期徒刑、拘役或五十萬元以下罰金。
意圖為自己或第三人不法之利益，而竊佔他人之不動產者，依前
項之規定處斷。
前二項之未遂犯罰之。